【裁判字號】    98,上易,805
【裁判日期】    981117
【裁判案由】    偽造文書
【裁判全文】
臺灣高等法院高雄分院刑事判決         98年度上易字第805號
上  訴  人  臺灣高雄地方法院檢察署檢察官
被      告      甲○○
被      告      乙○○
被      告      丙○○○○
上列上訴人因被告偽造文書案件，不服臺灣高雄地方法院98年度
易字第312 號中華民國98年8 月27日第一審判決（起訴案號：臺
灣高雄地方法院檢察署97年度偵字第10755 號），提起上訴，本
院判決如下：
    主  文
上訴駁回。
    事  實
一、甲○○欲引進柬埔寨女子來臺，在其與乙○○二人所經營位
    於高雄縣美濃鎮○○街28號之釣魚場附設卡拉OK內工作，明
    知陳永生（原審法院已另為判處罪刑在案）並無與柬埔寨籍
    女子結婚之真意，竟偕同陳永生於民國（以下同）93年6 月
    24日前往柬埔寨，而媒介其與柬埔寨籍女子王秀兒（Von Sr
    eng ）會面，並與陳永生共同基於使公務員登載不實之犯意
    聯絡，而由陳永生於93年6 月25日在柬埔寨金邊市與王秀兒
    辦理結婚，俟取得柬埔寨核發之結婚證書等文件後，即持往
    我國駐越南胡志明市臺北經濟文化辦事處申請認證，再由甲○○於93年7 月1 日返臺後，持上開經認證之結婚證書於93
    年7 月2 日在高雄縣杉林鄉戶政事務所填具結婚登記申請書
    ，申請辦理陳永生與王秀兒結婚之戶籍登記，致使該戶政事
    務所不知情之承辦公務員將陳永生與柬埔寨籍女子王秀兒結
    婚之不實事項登載於其等職務上所掌之戶籍登記簿、戶籍謄
    本、戶口名簿等公文書及陳永生換發之國民身分證上，致生
    損害於戶政機關對戶政資料管理之正確性。
二、甲○○與乙○○另又欲引進其他柬埔寨女子來臺，在其二人
    所經營之上開卡拉OK內工作，明知甲○○個人及乙○○之胞
    兄溫新輝（原審法院已另為判決）均無與柬埔寨籍女子結婚
    之真意，甲○○竟承前偽造文書之概括犯意與乙○○、溫新
    輝共同基於偽造文書之概括犯意聯絡，由甲○○偕同溫新輝
    於93年7 月7 日前往柬埔寨，並與柬埔寨籍女子張蒂娜（Ch
    am Thyda）及任珍婷（Yin Chanthu ）會面，再於93年7 月
    8 日在柬埔寨金邊市，由溫新輝、甲○○分別與張蒂娜、任
    珍婷辦理結婚，俟其等取得柬埔寨核發之結婚證書等文件後
    ，即持往我國駐越南胡志明市臺北經濟文化辦事處申請認證
    ，甲○○再將其與任珍婷之上開結婚文件及代辦結婚登記之
    委託書自越南以航空郵寄方式寄交乙○○，由乙○○於93年
    7 月15日持上開甲○○與任珍婷經認證之結婚證書及委託書
    至高雄縣美濃鎮戶政事務所填具結婚登記申請書，以申請辦
    理甲○○與任珍婷結婚之戶籍登記，致使該戶政事務所不知
    情之承辦公務員將甲○○與柬埔寨籍女子任珍婷結婚之不實
    事項登載於其等職務上所掌之戶籍登記簿、戶籍謄本、戶口
    名簿等公文書及甲○○換發之國民身分證上，致生損害於戶
    政機關對戶政資料管理之正確性。俟甲○○於93年7 月21日
    返臺後，再將上開溫新輝與張蒂娜經認證之結婚證書及委託
    書交由乙○○於93年7 月28日持往高雄縣美濃鎮戶政事務所
    填具結婚登記申請書，以申請辦理溫新輝與張蒂娜結婚之戶
    籍登記，又致使該戶政事務所不知情之承辦公務員將溫新輝
    與柬埔寨籍女子張蒂娜結婚之不實事項登載於其等職務上所
    掌之戶籍登記簿、戶籍謄本、戶口名簿等公文書及溫新輝換
    發之國民身分證上，致生損害於戶政機關對戶政資料管理之
    正確性。
三、案經高雄縣政府警察局旗山分局移送臺灣高雄地方法院檢察
    署偵查起訴。
    理  由
壹、證據能力部分：
    按被告以外之人於審判外之陳述，雖不符刑事訴訟法第159
    條之1 至第159 條之4 之規定，而經當事人於審判程序同意
    作為證據，法院審酌該言詞或書面陳述作成時之情況，認為
    適當者，亦得為證據；當事人、代理人或辯護人於法院調查
    證據時，知有同法第159 條第1 項不得為證據之情形，而未
    於言詞辯論終結前聲明異議者，視為有前項之同意，同法第
    159 條之5 定有明文。本件証人即同案被告陳永生、溫新輝
    於警詢、偵查中及原審行準備程序、審判時所為之陳述，溫
    新輝、陳永生、甲○○之結婚登記申請書各1 紙、中華民國
    駐胡志明市台北經濟文化辦事處授權書3 紙、柬埔寨王國結
    婚證明書6 紙、駐外館處公證文書1 紙、張蒂娜及王秀兒申
    請中華民國戶籍姓名採用聲明書各3 紙、溫新輝、陳永生及
    甲○○之戶籍謄本各1 紙、內政部警政署出入境查詢資料3
    紙、甲○○、溫新輝及陳永生入出國日期證明書影本各1 紙
    ，均為被告以外之人於審判外之言詞及書面陳述，雖為傳聞
    證據，然被告對之均不爭執，審酌其作成時之情況，均無不
    法之情事而認為適當，是依上開規定均得作為證據。
貳、實體部分：
一、上揭事實，業據被告甲○○、乙○○於原審及本院審理時均
    已坦承不諱（見原審易字卷第46頁、第153 頁反面、本院98
    年10月26日準備程序筆錄、98年11月3 日審判筆錄），核與
    同案被告陳永生、溫新輝於警詢、偵查中及原審行準備程序
    、審判時所為認罪之供述內容相符（見警卷第1 至14頁，偵
    卷第8 頁、原審易字卷第23至26、46、59頁），並有溫新輝
    、陳永生、甲○○之結婚登記申請書各1 紙、中華民國駐胡
    志明市台北經濟文化辦事處授權書3 紙、柬埔寨王國結婚證
    明書6 紙、駐外館處公證文書1 紙、張蒂娜及王秀兒申請中
    華民國戶籍姓名採用聲明書各3 紙、溫新輝、陳永生及甲○○之戶籍謄本各1 紙、內政部警政署出入境查詢資料3 紙、
    甲○○、溫新輝及陳永生入出國日期證明書影本各1 紙在卷
    可稽（見警卷第47至61、68至77、79至81頁）。是被告甲○○、乙○○之任意性自白核與事實相符，事證明確，被告甲○○、乙○○上開犯行均堪以認定。
二、按刑法第214 條所謂使公務員登載不實事項於公文書罪，須
    一經他人之聲明或申報，公務員即有登載之義務，並依其所
    為之聲明或申報予以登載，而屬不實之事項者，始足構成（
    最高法院73年臺上字第1710號判例意旨參照）。戶政機關人
    員於人民申請辦理結婚登記乃依照申請人提出之書面辦理登
    記，並不進行實質審查，是被告甲○○明知陳永生與柬埔寨
    女子王秀兒並無結婚之真意，卻仍於93年7 月2 日持陳永生
    與王秀兒「假結婚」之結婚證書至戶政機關辦理結婚登記；
    另被告甲○○及乙○○又明知甲○○與柬埔寨女子任珍婷間
    、溫新輝與柬埔寨女子張蒂娜間均無結婚之真意，竟仍分別
    經由甲○○委託乙○○於93年7 月15日持甲○○與任珍婷「
    假結婚」之結婚證書至戶政機關辦理結婚登記，復於93 年7
    月28日持溫新輝與張蒂娜「假結婚」之結婚證書至戶政機關
    辦理結婚登記，該2 人自均有使承辦之公務員將此結婚之不
    實事項登載於其職務上掌管之戶籍資料，而生損害於戶政機
    關對於戶籍管理之正確性甚明。是核被告2 人所為，均係犯
    刑法第214 條之使公務員登載不實罪。又被告甲○○與同案
    被告陳永生就上開事實一使公務員登載不實之犯行，有犯意
    聯絡及行為分擔，應論以共同正犯；被告甲○○、乙○○與
    同案被告溫新輝就上開事實二使公務員登載不實之犯行，亦
    均有犯意聯絡及行為分擔，應均論以共同正犯。另被告甲○○先後3 次使公務員登載不實之犯行、被告乙○○先後2 次
    使公務員登載不實之犯行，時間均屬緊接，所犯構成要件亦
    屬相同，顯係基於概括犯意反覆為之，應依修正前刑法第56
    條之連續犯規定，各自論以一罪，並加重其刑。
三、公訴意旨另以：被告乙○○與甲○○2 人為引進柬埔寨女子
    來臺，在其等所經營位於高雄縣美濃鎮○○街28號之釣魚場
    附設卡拉OK內工作，被告乙○○竟與甲○○、陳永生、丙○○○○等人亦共同基於偽造文書之犯意聯絡，由陳永生於93
    年6 月24日在柬埔寨金邊市與柬埔寨籍女子王秀兒辦理結婚
    ，取得柬埔寨核發之結婚證書等文件後，持往我國駐胡志明
    市臺北經濟文化辦事處申請認證，嗣陳永生返臺後，由甲○○於93月7 月2 日，持上開結婚證書至高雄縣杉林鄉戶政事
    務所，填具結婚登記申請書，申請辦理結婚之戶籍登記；另
    被告甲○○、乙○○又承續前揭與陳永生、丙○○○○等人
    共同基於偽造文書之犯意聯絡，由丙○○○○於93年7 月8
    日在柬埔寨金邊市與柬埔寨籍女子鄭小妹辦理結婚，並取得
    柬埔寨核發之結婚證書等文件後，持往我國駐胡志明市臺北
    經濟文化辦事處申請認證，嗣被告甲○○、溫新輝、丙○○○○等人返臺後，由被告乙○○持上開被告丙○○○○與鄭
    小妹經認證之結婚證書，於93年7 月15日，在高雄縣旗山鎮
    戶政事務所，填具結婚登記申請書，申請辦理結婚之戶籍登
    記，致不知情之承辦公務員，於職務上所掌之戶籍登記簿、
    戶籍謄本、戶口名簿等公文書上為不實之登載，並在所掌換
    發陳永生、丙○○○○之國民身分證配偶欄為不實之登載，
    足以生損害於戶政機關對戶籍及身分管理之正確性。因認被
    告乙○○就上揭同案被告陳永生辦理假結婚登記之戶政資料
    （即犯罪事實一部分）及被告甲○○、乙○○2 人就丙○○○○辦理假結婚登記之戶政資料，均涉有共同犯刑法第216
    條、第214 條之行使使公務員登載不實之公文書罪嫌。
（一）公訴人認被告乙○○此部分共同涉有為同案被告陳永生辦
      理假結婚登記之戶政資料而使公務員登載不實罪嫌，及被
      告甲○○、乙○○與丙○○○○共同涉有辦理假結婚登記
      之戶政資料而使公務員登載不實罪嫌，無非係以本案被告
      甲○○、乙○○、溫新輝、陳永生、丙○○○○等於警詢
      及偵查中之供述、結婚登記申請書、中華民國駐胡志明市
      臺北經濟文化辦事處授權書、柬埔寨王國結婚證明書、及
      入出國日期證明書影本各4 份、戶籍謄本3 份、全戶戶籍
      資料查詢4 份等件為證等語，為其論据。
（二）訊據被告乙○○堅詞否認此部分其曾與甲○○、陳永生共
      同使公務員登載不實，又被告甲○○及陳永生之上開供述
      內容，其等從未指稱乙○○曾與之共謀假結婚為不實戶籍
      登記事宜，自無法憑恃上開事證即斷認被告乙○○確有與
      同案被告甲○○、陳永生等共同實施此部分使公務員於公
      文書上登載不實之犯行。況且關於同案被告陳永生與王秀
      兒假結婚之不實戶籍登記事宜，亦係由甲○○於93年7 月
      1 日返臺後，親自持上開經認證之結婚證書於93年7 月2
      日前至高雄縣杉林鄉戶政事務所填具結婚登記申請書辦理
      ，有是份結婚登記申請書影本在卷為憑（見警卷第47頁）
      ，益足見被告乙○○確與同案被告甲○○及陳永生等共同
      所為上揭使公務員於公文書上登載不實之犯行無涉，此外
      ，更無其他積極證據足資證明被告乙○○確曾共同參與此
      部分犯行，是公訴意旨就此部分認被告乙○○亦共同涉犯
      刑法第216 條、第214 條行使使公務員登載不實文書罪責
      部分尚無証据証明，因公訴人認被告乙○○此部分與前述
      論罪部分有連續犯之裁判上一罪關係等情，原判決乃就此
      部分爰不另為無罪之諭知，並無不合，附此敘明。
（三）又被告甲○○曾與同案被告丙○○○○於93年7 月7 日出
      境前往柬埔寨，並媒介丙○○○○於93年7 月8 日在柬埔
      寨金邊市與柬埔寨籍女子鄭小妹辦理結婚，於取得柬埔寨
      核發之結婚證書等文件後，即持往我國駐胡志明市臺北經
      濟文化辦事處申請認證，嗣後甲○○再將丙○○○○與鄭
      小妹之上開結婚文件及代辦結婚登記之委託書自越南以航
      空郵寄方式寄交被告乙○○，由乙○○於93年7 月15日持
      上開經認證之結婚證書及委託書至高雄縣旗山鎮戶政事務
      所填具結婚登記申請書，以申請辦理丙○○○○與鄭小妹
      結婚之戶籍登記，而鄭小妹則於93年7 月21日與甲○○、
      丙○○○○一起入境來臺部分。訊據被告甲○○、乙○○
      均堅詞否認丙○○○○與鄭小妹間之異國婚姻係假結婚，
      被告丙○○○○亦否認係假結婚，辯稱：我與鄭小妹間係
      真結婚，當時我父親葉忠信尚給付甲○○25萬元作為迎娶
      鄭小妹來臺之費用，然鄭小妹嫁來臺灣後因生活習慣不同
      、語言不通等因素無法繼續維繫婚姻，而於93年9 月13日
      與之辦理離婚，鄭小妹並於93年11月3 日出境離臺等語核
      與證人即丙○○○○之父親葉忠信於原審證稱：「因為我
      的小孩身體跟一般人不一樣，他的腳不方便，年紀又大了
      ，在臺灣若要娶妻較為困難，所以我才委託甲○○去柬埔
      寨代辦娶妻事宜。」、「一般幫人介紹市面上的價格都是
      25萬元，所以甲○○說要25萬元又包全部的事宜我覺得很
      公道。我沒有跟甲○○出價，也沒有要他算便宜一點，我
      都按照一般的標準。」、「鄭小妹剛來的時候我跟丙○○○○有住在一起，但約隔了一個星期左右我就搬去另外我
      養豬的地方住，因為那邊比較安靜，我想說丙○○○○既
      然已經結婚娶老婆了，要讓他們自己生活。」、「（問：
      鄭小妹來臺灣的時候，有無煮三餐給你吃？）有，但她不
      太會煮。」、「（問：鄭小妹與丙○○○○離婚有無去辦
      理登記？）他們去辦理離婚登記的時候，我有去簽名當證
      人。」、「（問：丙○○○○跟鄭小妹去戶政事務所辦離
      婚時，你有無跟他們一起去？是否還有其他人跟你們一起
      去？）我有跟他們一起去，但是否還有其他人一起去我現
      在已經記不起來了。」、「（問：請你回想，丙○○○○
      跟鄭小妹的離婚同意書你是在家裡簽名的或是跟他們二人
      一起去戶政事務所辦理的？）我是在戶政事務所簽名的」
      等語互稽相合（見本院易字卷第98至100 頁），並有原審
      依職權調得丙○○○○與鄭小妹之離婚登記申請書、離婚
      協議書及丙○○○○之身心障礙手冊在卷為憑（見原審易
      字卷第105 、106 、155 頁），足認被告甲○○確係接受
      丙○○○○之父親葉忠信之委託，約定以25萬元為報酬為
      丙○○○○代辦前至柬埔寨迎娶外籍女子之事宜。又經本
      院當庭勘驗被告丙○○○○確係右腳肌肉萎縮較細小有殘
      障，此有本院勘驗筆錄可憑（見本院卷第79頁背面），是
      被告丙○○○○因有殘障而至柬埔寨迎娶外籍女子，應符
      合常情，是被告甲○○及乙○○代為辦理丙○○○○之結
      婚戶籍登記及換發國民身分證等事宜，自無使公務員於公
      文書上為虛妄不實之登記可言，被告甲○○及乙○○就此
      部分所為之上開辯詞，足堪信採。此外復查無其他積極證
      據足資證明被告甲○○及乙○○有此部分犯行，因公訴意
      旨認此部分與前述論罪部分有連續犯之裁判上一罪關係，
      亦無不合，此部分亦不另為無罪之諭知，附此敘明。
四、新舊法比較：被告甲○○、乙○○行為後，刑法及刑法施行
    法業於94年2 月2 日經總統以華總一義字第09400014901 號
    令修正公布，並於95年7 月1 日施行，參酌最高法院95年5
    月23日刑事庭第8 次會議決議，修正後刑法第2 條第1 項之
    規定，係規範行為後法律變更所生新舊法律比較適用之準據
    法，於新刑法施行後，應適用修正後刑法第2 條第1 項之規
    定，為「從舊從輕」之比較，並分別適用最有利於行為人之
    法律，經比較新舊法如下：
（一）刑法第28條共犯，修正施行前規定「二人以上共同實施犯
      罪之行為者，皆為正犯」，修正施行後規定「二人以上共
      同實行犯罪之行為者，皆為正犯」，將舊法之「實施」修
      正為「實行」。原實施之概念，包含陰謀、預備、著手及
      實行等階段之行為，修正後僅共同實行犯罪行為始成立共
      同正犯，是新法共同正犯之範圍已有限縮，排除陰謀犯、
      預備犯之共同正犯，新舊法就共同正犯之範圍既因此有所
      變動，自屬犯罪後法律有所變更，而非純屬文字修正，應
      有新舊法比較適用之問題（最高法院96年度台上字第934
      號、第3773號判決），比較新舊法，此部分以新法對行為
      人有利。
（二）修正後刑法業已刪除連續犯之規定，此刪除雖非犯罪構成
      要件之變更，但顯已影響行為人刑罰之法律效果，自屬法
      律有變更。而被告甲○○、乙○○於特定期間內多次使公
      務員登載不實文書犯行，符合舊法對於連續犯規定強調「
      概括犯意」及「罪名同一」之主、客觀要件，尚有論以裁
      判上一罪之餘地。但依新法對於上開反覆實施犯罪模式之
      對應處置，除合於「接續犯」或「包括一罪」之情形外，
      則僅能依數罪併罰之規定個別處斷。緣被告甲○○、乙○○所為前揭犯行於客觀上截然可分，尚不具時、空之密接
      性，而無「接續犯」規定之適用；又上開犯罪本質上未必
      存在反覆實施之特性，立法者更無意將多次行為擬制為單
      一犯罪之獨立構成要件，亦與學說上「包括一罪」之定義
      有間。是以被告甲○○、乙○○所為如依新法處斷，僅能
      將其個別犯罪行為，論以數罪而併合處罰，依刑法第2 條
      第1 項之規定比較新舊法結果，自應適用較有利於被告甲○○、乙○○之行為時法律即修正前刑法第56條論以連續
      犯。
（三）被告犯罪時之刑法就法定罰金刑之規定，依修正前刑法第
      33條第5 款規定，罰金刑應處銀元1 元以上，並應依廢止
      前罰金罰鍰提高標準條例第1 條規定（該條例業於98 年5
      月1 日廢止失效），就其原定數額得提高為2 倍至10倍，
      但法律已依一定比率規定罰金或罰鍰之數額或倍數者，依
      其規定。惟95年7 月1 日施行之修正後刑法第33條第5 款
      則規定：「罰金：新臺幣1,000 元以上，以百元計算之」
      ，而95年6 月14日修正公布之刑法施行法第1 條之1 第2
      項規定：「94年1 月7 日刑法修正時，刑法分則編未修正
      之條文定有罰金者，自94年1 月7 日刑法修正施行後，就
      其所定數額提高為30倍，但72年6 月26日至94年1 月7 日
      新增或修正之條文，就其所定數額提高為3 倍」，經比較
      修正前後之罰金刑輕重，該罰金刑之最低刑度於修法後已
      有加重，故以95年7 月1 日修正公布施行前之規定較有利
      於被告，應依刑法第2 條第1 項前段規定，適用行為時之
      法律，亦即適用修正前之刑法規定科刑。
（四）新修正之刑法第41條易科罰金之折算標準修正為以新台幣
      1 千元、2 千元、3 千元折算1 日，較修正前舊法之銀元
      3 百元折合新台幣9 百元折算1 日為重，修正後之法律處
      罰較重，依刑法第二條第一項前段從舊從輕之規定，亦應
      適用有利於被告2人之第41條易科罰金之折算標準處罰。
    經綜合上述全部罪刑比較結果，被告甲○○、乙○○行為後
    之法律均無較有利被告甲○○、乙○○之情形，故本件應依
    刑法第2 條第1項 前段適用刑法修正前之規定。
四、原審比較新舊法，並適用刑法第2 條第1 項前段、第214 條
    ，修正前刑法第28條、第56 條 、第41條第1 項前段，廢止
    前罰金罰鍰提高標準條例第2 條，刑法施行法第1 條之1 ，
    中華民國九十六年罪犯減刑條例第2 條第1 項第3 款、第7
    條、第9 條規定，並審酌被告甲○○、乙○○2 人為引進柬
    埔寨女子來臺，在其等所經營位於高雄縣美濃鎮○○街28號
    之釣魚場附設卡拉OK內工作，不惜經由甲○○安排陳永生、
    溫新輝等人前至柬埔寨國，並分別與該國女子假結婚，爾後
    再持假結婚資料至我國戶政機關辦理結婚登記資料，致使我
    國公務上戶籍、身分及居留資料產生錯誤，是其等對於我國
    戶政機關就戶政管理之正確性及管理機關就外國人居留管理
    作業之正確性所生之損害非輕，且有嚴重影響社會善良風俗
    之虞，被告甲○○係策劃及主導，被告乙○○僅係居於被動
    之地位於我國境內配合辦理假結婚申請登記事宜，其2 人之
    惡性顯有高低之別，另念及其等於犯後均已坦承犯行，態度
    尚佳，為本件犯行之5 年內均未曾受有期徒刑以上刑之宣告
    ，有台灣高等法院被告前案紀錄表2 份在卷可考，及其等犯
    罪之手段、次數、所生危害等一切情狀，分別量處被告甲○○有期徒刑10月，被告乙○○有期徒刑6 月。又以被告甲○○、乙○○上開犯行之罪時間係於96年4 月24日以前，合於
    中華民國九十六年罪犯減刑條例之規定，均應依該條例第2
    條第1 項第3 款、第7 條之規定，減其宣告刑2 分之1 為被
    告甲○○有期徒刑5 月，被告乙○○有期徒刑3 月，並均諭
    知如易科罰金均以銀元3 百元即新台幣9 百元折算1 日。經
    核原判決認事用法並無不合，量刑亦屬適當，檢察官上訴謂
    丙○○○○與鄭小妹部分亦係假結婚，被告等此部分亦係共
    犯等語，惟查丙○○○○與鄭小妹部分尚無証据証明係假結
    婚，已如前述（另詳後述丙○○○○無罪部分），其上訴為
    無理由，應予駁回。
參、被告丙○○○○無罪部分：
一、公訴意旨以：被告丙○○○○明知其與同案被告甲○○、溫
    新輝、陳永生並無與柬埔寨籍女子結婚之真意，因同案被告
    甲○○與乙○○2 人共同在高雄縣美濃鎮○○街28號經營釣
    魚場附設卡拉OK需要人手，且甲○○願以2 萬元或每月5000
    元之代價為報酬，竟與甲○○、乙○○、溫新輝、陳永生、
    等5 人共同基於偽造文書之犯意聯絡，(一)由陳永生於93年6
    月24日，在柬埔寨金邊市與柬埔寨籍女子王秀兒辦理結婚，
    取得柬埔寨核發之結婚證書等文件後，持往我國駐胡志明市
    臺北經濟文化辦事處申請認證。嗣陳永生返臺後，由甲○○
    於93年7 月2 日，持上開結婚證書至高雄縣杉林鄉戶政事務
    所，填具結婚登記申請書，申請辦理結婚之戶籍登記。(二)甲○○、溫新輝、丙○○○○於93年7 月8 日，在柬埔寨金邊
    市分別與任珍婷、張蒂娜、鄭小妹3 人辦理結婚，並取得柬
    埔寨核發之結婚證書等文件後，持往我國駐胡志明市臺北經
    濟文化辦事處申請認證。嗣甲○○、溫新輝、丙○○○○返
    臺後，由乙○○持上開經認證之結婚證書，分別於1.93年7
    月15日，在高雄縣美濃鎮戶政事務所；2.93年7 月15日，在
    高雄縣旗山鎮戶政事務所；3.93年7 月28日，在高雄縣美濃
    鎮戶政事務所，填具甲○○、丙○○○○、溫新輝之結婚登
    記申請書，申請辦理其等之結婚戶籍登記，均致不知情之承
    辦公務員，於職務上所掌之戶籍登記簿、戶籍謄本、戶口名
    簿等公文書上為不實之登載，並在所掌換發甲○○、溫新輝
    、陳永生、丙○○○○之國民身分證配偶欄為不實之登載，
    足以生損害於戶政機關對戶籍及身分管理之正確性。因認被
    告丙○○○○所為均係與同案被告甲○○、乙○○、溫新輝
    、陳永生等涉有刑法第216 條、第214 條之行使使公務員登
    載不實之公文書罪嫌。
二、公訴人認被告丙○○○○與同案被告甲○○、乙○○、溫新
    輝、陳永生等人共同涉犯以假結婚登記之戶政資料而行使使
    公務員登載不實罪嫌，無非係以本案共同被告甲○○、乙○○、溫新輝、陳永生、丙○○○○等於警詢及偵查中之供述
    、結婚登記申請書、中華民國駐胡志明市臺北經濟文化辦事
    處授權書、柬埔寨王國結婚證明書、及入出國日期證明書影
    本各4 份、戶籍謄本3 份、全戶戶籍資料查詢4 份等件為證
    等語，為其論据。
三、訊之被告丙○○○○堅詞否認與鄭小妹間之異國婚姻係假結
    婚，辯稱：我係因從小罹患小兒麻痺肢障病症，在台灣娶妻
    不易，方由我父親葉忠信支付25萬元予甲○○作為報酬，由
    甲○○媒介柬埔寨籍女子鄭小妹結婚來臺，然鄭小妹嫁來臺
    灣後因生活習慣不同、語言不通等因素，無法繼續維繫婚姻
    ，方於93年9 月13日與之辦理離婚，鄭小妹並於93年11月3
    日出境離臺，我並非假結婚，無行使使公務員為不實登記文
    書之犯行等語。經查：
（一）證人即同案被告甲○○於原審證稱：「我本人在做婚姻仲
      介的業務，因為我丙○○○○的父親葉忠信認識，葉忠信
      在93年4 月份左右時，在他家中跟我說他兒子要娶媳婦，
      因為他之前有託人找過我，但沒有找到，所以後來就約我
      去他家談，葉忠信當時有問我整個結婚的費用要如何計算
      ，我就跟他報價說要包括護照、機票、食宿等共需25萬元
      ，但包給女方的金飾是不包括在內，我跟葉忠信第一次談
      的時候沒有結果，但是後來丙○○○○就有到我家來找我
      ，問我詳細的事情。」、「（問：你跟丙○○○○談完以
      後，發展的情形為何？）丙○○○○說仲介的費用他父親
      葉忠信會付給我，所以我後來就去找葉忠信，請他支付給
      我25萬元。」、「（問：你找葉忠信付錢的時間為何？）
      在93年5 月底左右已經決定要去柬埔寨娶新娘了，那時候
      葉忠信就已經先付了5 萬元給我，後來在要出發前他再付
      給我10萬元。」、「（問：葉忠信付給你5 萬元，你做了
      什麼事情？）丙○○○○有請了一些資料，例如身分證、
      戶口名簿謄本、印章等資料讓我幫他辦護照，而我也有與
      丙○○○○一起前去律師事務所製作單身證明，再去行政
      院南區辦公室辦辦手續。」、「（問：你剛剛稱在出發前
      葉忠信又付給你10萬元，這10萬元的費用是否以現金交給
      你？用途又為何？）10萬元葉忠信是以現金交給我的，是
      要來支付丙○○○○到柬埔寨的食宿、機票及聘金，聘金
      是給臺幣5 萬元。」、「（問：你帶丙○○○○去柬埔寨
      結婚時，有哪些人同行？）還有我跟溫新輝，總共就三個
      人。」、「（問：你們到了柬埔寨以後，是如何處理與柬
      埔寨女子結婚的事情？）因為我在臺灣認識一位朋友叫做
      『麥可』，他的妻子是柬埔寨人，而他妻子認識柬埔寨的
      婚姻仲介，所以就將該婚姻仲介的電話交給我來聯繫，當
      我們到柬埔寨的時候該婚姻仲介就到機場來接我們，之後
      我們就直接到金邊旅館，柬埔寨的仲介就帶2 個女子到旅
      館跟我們見面，其中一個就是丙○○○○後來娶的老婆叫
      『鄭小妹』，另一個則是溫新輝娶的，叫『蒂娜』，至於
      『蒂娜』姓什麼我忘記了，之後丙○○○○就選中鄭小妹
      ，因為當時已經晚了，所以大家就一起去吃飯，當天吃完
      飯後鄭小妹等人就回去了，而我則與溫新輝、丙○○○○
      住在金邊旅館內，柬埔寨的仲介離開的時候有說第二天要
      下聘、看日子，安排丙○○○○與鄭小妹結婚，至於溫新
      輝是否也是一起安排同一天結婚我則忘記了。」、「柬埔
      寨的仲介有帶我們一起去丙○○○○選定的女子家中，我
      記得鄭小妹父親已經過世了，所以只有母親以及鄭小妹的
      其他親友一起到靠金邊比較近的鄭小妹阿姨家辦喜酒，我
      跟溫新輝都有在場一起喝喜酒，當時辦了2 桌，錢是我從
      上開25萬仲介費用中加以支付的。」、「（問：為何你與
      溫新輝、丙○○○○都一起去柬埔寨結婚，但只有丙○○○○辦喜酒，你與溫新輝卻沒有這樣的儀式？）因為我當
      時有跟柬埔寨的婚姻仲介講，我跟溫新輝只是要以結婚的
      名義帶柬埔寨女子回臺灣，但丙○○○○與葉忠信卻是真
      的有委託我要娶一個外籍新娘回臺灣。另外據我所知，溫
      新輝有跟丙○○○○說他過去柬埔寨是要假結婚，但丙○○○○卻告訴溫新輝他到柬埔寨要真結婚，因為他爸爸葉
      忠信會幫他出錢。」、「（問：丙○○○○在臺灣的結婚
      登記是何人辦的？是何時辦的？又如何辦理？）因為我是
      第一次承辦婚姻仲介業務，並不了解相關的業務，而是由
      柬埔寨的仲介提供相關的文件，其中有一張委託書是由我
      先帶回臺灣，再由我交給乙○○前去戶政事務所辦結婚登
      記的，但何時辦的時間太久我已經忘記了。」、「（問：
      乙○○代辦丙○○○○結婚登記的時間是在93年7 月15日
      ，而你在93年7 月7 日出境離開臺灣後，一直到93年7 月
      21日才入境，為何丙○○○○代辦結婚登記的委託書可以
      由你交由乙○○代辦？）我想起來了，當時丙○○○○的
      委託書是從越南用航空郵寄的方式寄回臺灣的某家旅行社
      ，再由乙○○去領取，領取後代丙○○○○去辦理結婚登
      記的，我剛剛講錯了。」、「（問：葉忠信答應要付給你
      的25萬元，除了你先前所收的15萬元外，另外10萬元是何
      時以何種方式給付？）從柬埔寨回臺灣的第二天我就有去
      找葉忠信要，但葉忠信說要過幾天才給我，大約在一個禮
      拜左右葉忠信就付給我了，葉忠信是一次付給我10萬元的
      現金。」、「（問：鄭小妹為何會跟丙○○○○離婚？）
      大概我們回到臺灣約10天左右開始，丙○○○○就有打電
      話叫我到他旗山的家中說鄭小妹想要回柬埔寨，而我去他
      家多次，鄭小妹也都有表示回柬埔寨的意願，原因是因為
      她跟丙○○○○相處不合、語言不通、飲食習慣也不同。
      」、「（問：當鄭小妹表示她想要回柬埔寨以後，你做何
      表示？有無幫他們處理離婚的事宜？）鄭小妹說要回柬埔
      寨的時候，我有跟丙○○○○的父親說這個情形，葉忠信
      就說如果不合的話就辦離婚讓她回去，再重新找一個，我
      則向他表示錯不在我，所以要再次代辦必須要付25萬元的
      仲介費用，但葉忠信表示他只願意付機票及食宿等消費的
      錢，後來我有協助丙○○○○及鄭小妹辦理離婚登記的事
      情，去戶政事務所辦離婚的時候葉忠信跟我還有一起陪同
      丙○○○○及鄭小妹前往」等語相符（見原審易字卷第92
      至95頁）。
（二）又證人即丙○○○○之父親葉忠信於原審審理時陳稱：「
      （問：你當初為何要花25萬元讓丙○○○○娶鄭小妹？）
      因為我的小孩身體跟一般人不一樣，他的腳不方便，年紀
      又大了，在臺灣若要娶妻較為困難，所以我才委託甲○○
      去柬埔寨代辦娶妻事宜。」、「（問：當初價金25萬元你
      是如何跟甲○○談的？你有無殺過價？你有無請甲○○幫
      你算便宜一點？）一般幫人介紹市面上的價格都是25萬元
      ，所以甲○○說要25萬元又包全部的事宜我覺得很公道。
      我沒有跟甲○○出價，也沒有要他算便宜一點，我都按照
      一般的標準。」、「（問：25萬元你總共分幾次給甲○○
      ？）分3 次，第一次我先拿5 萬元給甲○○，等到柬埔寨
      女子娶回來之後我再付給他10萬，而等到全部戶籍登記的
      手續都辦完畢之後我再把最後的10萬元付給他。」、「（
      問：你分三次給付甲○○的25萬元，是如何來的？）我都
      是現金給他的，因為我以前跟丙○○○○住在一起，所以
      我都是叫甲○○到丙○○○○的家中我再把錢拿給他。」
      、「（問：你有無在處理丙○○○○跟鄭小妹離婚的事情
      ？）有，因為他們二人語言不通，所以我才去找甲○○說
      事情要如何處理，因為鄭小妹說她要回去，我也怕她心情
      不好，我們也沒有辦法。」、「鄭小妹剛來的時候我跟丙○○○○有住在一起，但約隔了一個星期左右我就搬去另
      外我養豬的地方住，因為那邊比較安靜，我想說丙○○○○既然已經結婚娶老婆了，要讓他們自己生活。」、「（
      問：鄭小妹來臺灣的時候，有無煮三餐給你吃？）有，但
      她不太會煮。」、「（問：鄭小妹與丙○○○○離婚有無
      去辦理登記？）他們去辦理離婚登記的時候，我有去簽名
      當證人。」、「（問：丙○○○○跟鄭小妹去戶政事務所
      辦離婚時，你有無跟他們一起去？是否還有其他人跟你們
      一起去？）我有跟他們一起去，但是否還有其他人一起去
      我現在已經記不起來了。」、「（問：請你回想，丙○○○○跟鄭小妹的離婚同意書你是在家裡簽名的或是跟他們
      二人一起去戶政事務所辦理的？）我是在戶政事務所簽名
      的。」等語互稽大致相合（見原審易字卷第98至100 頁）
      ，並有原審依職權調得丙○○○○與鄭小妹之離婚登記申
      請書、離婚協議書及被告丙○○○○所提出之身心障礙手
      冊在卷為憑（見原審易字卷第105 、106 、155 頁），足
      認被告丙○○○○確係因罹患肢障病狀，方由其父親葉忠
      信以25萬元為報酬委託甲○○代辦迎娶外籍女子來臺事宜
      ，是關於被告丙○○○○於93年間前去柬埔寨與該國女子
      鄭小妹結婚及為後續結婚戶籍登記、換發國民身分證等情
      ，當無使公務員於公文書上為虛妄不實之登記可言，此外
      ，復查無其他積極證據足資證明被告丙○○○○此部分犯
      行，其此部分犯罪不能証明。
（三）又被告丙○○○○固於93年7 月7 日與同案被告甲○○、
      溫新輝一同前往柬埔寨處理與該國女子結婚事宜，並於同
      年月21日與甲○○偕同柬埔寨及女子鄭小妹、任珍婷入境
      回臺，然遍查全卷並無證據足以證明被告丙○○○○共謀
      或參與實施同案被告甲○○與任珍婷、溫新輝與張蒂娜、
      陳永生與王秀兒假結婚或使公務員為不實戶籍登記之犯行
      ，是公訴意旨認被告丙○○○○與同案被告甲○○、乙○○、溫新輝、陳永生等人間有犯意聯絡，共同涉犯以假結
      婚登記之戶政資料而行使使公務員登載不實罪嫌，尚難使
      一般人均不致有所懷疑而得確信為真實之程度，而得據為
      有罪之認定，其此部分犯罪亦不能証明。
四、原審以不能証明被告丙○○○○犯罪，此部分依法諭知無罪
    ，核無不合，檢察官上訴指摘原判決此部分不當，為無理由
    ，此部分應予駁回。
據上論結，應依刑事訴訟法第368 條，判決如主文。
本案經檢察官林應華到庭執行職務。
中    華    民    國    98    年    11    月    17    日
                  刑事第八庭    審判長法  官   洪兆隆
                                      法  官   李政庭
                                      法  官   張盛喜
以上正本證明與原本無異。
不得上訴。
中    華    民    國    98    年    11    月    17    日
                                      書記官   黃一秋
附錄本件判決論罪科刑法條：
中華民國刑法第214條
（使公務員登載不實罪）
明知為不實之事項，而使公務員登載於職務上所掌之公文書，足
以生損害於公眾或他人者，處3 年以下有期徒刑、拘役或5 百元
以下罰金。


司法院資訊處製作；財團法人民間司法改革基金會備份。
